【裁判字號】    90,上易,53
【裁判日期】    900807
【裁判案由】    返還不當得利
【裁判全文】
台灣高等法院民事判決  九十年度上易字第五三號
      上  訴    人  乙○○
      兼訴訟代理人  甲○○
      被  上訴  人  丁○○
      兼訴訟代理人  丙○○
右當事人間請求返還不當得利事件，上訴人對於中華民國八十九年十一月十三日臺灣
桃園地方法院八十八年度訴字第八三五號第一審判決提起上訴，本院判決如左：
    主    文
原判決關於駁回上訴人甲○○後開第二項之訴部分，並訴訟費用之裁判（確定部分除
外）廢棄。
被上訴人應給付上訴人甲○○新台幣仟貳佰貳拾貳元，及自八十八年六月十二日起
至清償日止，按年息百分之五計算之利息。並自八十八年七月一日起，至返還土地之
日止，按年連帶給付上訴人甲○○新台幣陸佰肆拾肆元。
其餘上訴駁回。
第一、二審訴訟費用（確定部分除外），由被上訴人連帶負擔二分之一，餘由上訴人
乙○○負擔。
    事實及理由
一、上訴人於本院審理時，擴張聲明，請求被上訴人丁○○、丙○○自八十八年六月
    五日起至返還土地之日止，按年再連帶給付上訴人新台幣（下同）一千二百八十
    八元，核與民事訴訟法第四百四十六條但書、第二百五十五條第一項第三款規定
    相符，應予准許。
二、上訴人主張：上訴人為坐落桃園縣中壢市○○段興南小段二二七之三八九地號土
    地之共有人，應有部分各為四四二八分之一七四，前開土地為被上訴人長期無權
    占用，雖經上訴人履次催告其將該土地返還，被上訴人均置之不理，使上訴人遭
    受鉅大損失，爰依土地法一百零五條準用土地法九十七條規定計算之金額，請求
    被上訴人依系爭土地五年內申報地價之百分之十，給付不當得利並加計法定遲延
    利息等情。嗣於本院審理時，擴張聲明，請求被上訴人丁○○、丙○○自八十八
    年六月五日起至還地清楚日止，按年再連帶給付上訴人一千二百八十八元。並聲
    明：(一)原判決不利於上訴人之部分廢棄。(二)被上訴人應給付上訴人六千四百四十
    四元（上訴人乙○○、甲○○各三千二百二十二元），及自八十八年六月十二日
    起至清償日止，按年息百分之五計算之利息。並自八十八年六月五日起，至返還
    土地之日止，按年連帶給付上訴人一千二百八十八元（上訴人乙○○、甲○○各
    六百四十四元）。
三、被上訴人則以：被上訴人固無系爭二二七之三八九地號土地之所有權，亦無占用
    之事實，然該地號土地數十年來為各共有人所默示分管，從無爭執；且坐落於中
    壢市○○路二十四號之房屋係被上訴人自祖母劉專繼承取得，各有應有部分二分
    之一；另被上訴人於原審之訴訟代理人所稱：占用之土地願意歸還上訴人云云，
    實係口述之誤等語，資為抗辯。並聲明：駁回上訴人之上訴。
四、上訴人甲○○為坐落桃園縣中壢市○○段興南小段二二七之三八九地號土地之共
    有人，應有部分為七三八分之八九；上訴人乙○○、被上訴人丁○○、丙○○並
    非共有人等情，有土地登記謄本可證（請見本審卷第八一頁至第八八頁），足堪
    信為真實。本件經原審法院履勘現場並囑託測量結果，被上訴人丁○○、丙○○
    占用系爭土地十四平方公尺，有勘驗筆錄，及桃園縣中壢地政事務所土地複丈成
    果圖可稽，上訴人甲○○雖主張：依土地登記謄本記載之十六平方公尺計算不當
    得利云云，惟查不當得利係以實際占用之範圍為計算標準，故應以十四平方公尺
    為準。被上訴人雖抗辯：「被上訴人固無系爭二二七之三八九地號土地之所有權
    ，亦無占用之事實，然該地號土地數十年來為各共有人所默示分管，從無爭執；
    且坐落於中壢市○○路二十四號之房屋係被上訴人自祖母劉專繼承取得，各有應
    有部分二分之一；另被上訴人於原審之訴訟代理人所稱：占用之土地願意歸還上
    訴人云云，實係口述之誤」等語。惟查係爭土地係供種菜之用，且為被上訴人以
    鐵門、磚牆圍住，有原審之勘驗筆錄（請見原審卷八十八年八月十二日之勘驗筆
    錄）及照片可證。被上訴人於原審八十八年十月十三日之言詞辯論期日已表明願
    返還系爭土地，有言詞辯論筆錄可稽。被上訴人雖否認占用系爭土地，惟按「自
    認之撤銷，除別有規定外，以自認人能證明與事實不符或經他造同意者，始得為
    之」，民事訴訟法第二百七十九條第三項定有明文。被上訴人並未撤銷自認，且
    未證明自認與事實不符，其對建物屬其二人共有不爭執，惟抗辯未占用圍牆內之
    土地云云，自不可採。上訴人乙○○、被上訴人丁○○、丙○○均非系爭土地之
    共有人，被上訴人丁○○、丙○○就系爭土地自與分管契約無涉；上訴人乙○○
    亦無從主張不當得利，從而上訴人乙○○主張不當得利部分，為無理由，應予駁
    回。其假執行之聲請已失所附麗，應併予駁回。被上訴人占有系爭土地已如前述
    ，其無法證明有占有之正當權源，自屬無權占有。
五、上訴人甲○○不當得利部分：按無法律上之原因而受利益，致他人受損害者，應
    返還其利益，民法第一百七十九條前段定有明文。系爭土地因被上訴人之無權占
    用，致上訴人甲○○無法為有效之利用，損害上訴人之權益，從而，上訴人主張
    被上訴人無法律上之原因占用上訴人之土地，其受有利益，致上訴人無法為有效
    之利用，已符合民法第一百七十九條之要件，請求被上訴人返還不當得利，為有
    理由。又按「侵權行為賠償損害之請求權，以受有實際上之損害為成立要件。故
    侵權行為賠償之標準，應調查被害人實際上之損害如何，以定其數額之多寡。租
    賃關係消滅後，承租人仍占有租賃物致出租人受有損害者，出租人得請求賠償之
    金額，並不限於原定租金之數額，亦不受法定最高租額之限制，而得據實請求賠
    償」，最高法院八十二年年度台上字第一八七四號判決可供參考。侵權行為之損
    害賠償及不當得利之請求返還，性質上並非「租金」，故不受土地法上有關法定
    最高租額之限制。再按數人負同一債務，而其給付不可分者，準用關於連帶債務
    之規定，民法第二百九十二條定有明文。本件被上訴人共有門牌號碼桃園縣中壢
    市○○路二四號之房屋，其圍牆範圍無權占用上訴人甲○○坐落桃園縣中壢市○
    ○段興南小段二二七之三八九地號土地十四平方公尺，被上訴人之占用上訴人之
    土地，其所受占有本身之利益為不可分，被上訴人自應連帶返還不當得利之利益
    ，被上訴人請求不當得利，即屬有據。再按「基地租金之數額，除以基地申報地
    價為基礎外，尚須斟酌基地之位置，工商業繁榮程度，承租人利用基地之經濟價
    值及所受利益等項，並與鄰地租相比較，以為決定」，最高法院七十二年度台上
    字第二七三九號判決可供參考。上訴人請求被上訴人返還「相當於租金」之利益
    ，自得參考前開標準酌定。上訴人主張：依申報地價百分之十計算年租金云云，
    本院審酌被上訴人占有之土地位於中壢市市中心精華區域，有位置圖及照片可證
    ；而目前之用途系供種菜使用，並以圍牆圍住；依該地號之土地登記謄本所示，
    地目係屬「建地」，有土地登記謄本影本可證，認為年租金以申報地價百分之六
    為適當。系爭土地八十三年七月之申報地價每平方公尺二萬零四百九十八元；八
    十六年七月之申報地價每平方公尺二萬零四百九十九元二角，有地價謄本可證。
    八十三年七月一日起至八十六年六月三十日止之不當得利共六千二百二十九元（
    20498×14×6%×89÷738×3＝6229，元以下四捨五入）；八十六年七月一日起
    至八十八年六月三十日止之不當得利共四千一百五十三元（20499.2×14×6%×
    89÷738×2＝4153，元以下四捨五入），合計共一萬零三百八十二元；八十八年
    七月一日起之不當得利每年為二千零七十七元（20499.2×14×6%×89÷738＝
    2077，元以下四捨五入）。上訴人甲○○請求八十三年七月一日起至八十八年六
    月三十日止之不當得利共三千二百二十二元；八十八年七月一日起至返還土地之
    日止按年計算之不當得利六百四十四元，自應以上訴人甲○○請求者為準（八十
    八年六月五日起至八十八年六月三十日止之不當得利不得重複計算，故從八十八
    年七月一日起算）。從而，上訴人甲○○請求被上訴人應給付三千二百二十二元
    ，及自起訴狀繕本送達翌日起即八十八年六月十二日起至清償日止，按年息百分
    之五計算之利息。並自八十八年七月一日起，至返還土地之日止，按年連帶給付
    六百四十四元，為有理由，應予准許。逾此部分為無理由，應予駁回。
六、本件事證已臻明確，兩造其餘攻擊、防禦方法及所舉證據，無礙勝負之判斷，爰
    不一一論列，附此敘明。
七、綜上所述，上訴人甲○○本不當得利之法律關係，請求被上訴人給付三千二百二
    十二元，及自起訴狀繕本送達翌日起即八十八年六月十二日起至清償日止，按年
    息百分之五計算之利息。並自八十八年七月一日起，至返還土地之日止，按年連
    帶給付六百四十四元，為有理由，應予准許。逾此部分為無理由，應予駁回。又
    本件上訴利益未逾一百萬元，不得上訴第三審，故屬確定判決，而無宣告假執行
    之必要，原審駁回上訴人甲○○假執行之聲請，理由雖然不同，結果並無不合。
    上訴人乙○○請求不當得利，即屬無據，已如前述。原審就上開應准許部分，為
    上訴人甲○○敗訴之判決，尚有未洽，上訴意旨求予廢棄改判，為有理由，爰由
    本院予以廢棄改判如主文第二項所示。至於上訴人乙○○、甲○○之請求不應准
    許部分，原判決為上訴人敗訴之判決，並駁回其假執行之聲請，經核於法並無不
    合，上訴意旨求予廢棄改判，為無理由，應駁回其上訴。
八、據上論結，本件上訴人乙○○之上訴為無理由，上訴人甲○○之上訴為一部有理
    由，一部無理由，依民事訴訟法第四百五十條、第四百四十九條第一項、第二項
    、第七十九條但書、第七十八條、第八十五條第二項，判決如主文。
中      華      民      國    九十      年      八      月      七      日
                              民事第十二庭
                                  審判長法  官  林  丁  寶
                                        法  官  高  鳳  仙
                                        法  官  林  恩  山
右正本係照原本作成。
不得上訴。
中      華      民      國    九十      年      八      月      七      日
                                        書記官  周  淑  靜


司法院資訊處製作；財團法人民間司法改革基金會備份。
